臺灣高雄地方法院民事判決　九十三年度訴字第一三六二號
　　原　　　告　太爺企業股份有限公司
　　法定代理人　丙○○
　　訴訟代理人　戊○○
　　送達代收人　丁○○
　　被　　　告　乙○○○○○○.
　　法定代理人　甲○○
　　訴訟代理人　許再定律師
右當事人間清償債務事件，本院民國九十三年七月二十九日言詞辯論終結，判決如下
：
    主    文
原告之訴駁回。
訴訟費用由原告負擔。
    事    實
甲、原告方面：
  一、聲明：(一)被告應給付原告新臺幣壹佰貳拾壹萬貳仟參佰元及自繕本送達翌日起
      至清償日止，按年息百分之五計算之利息。(二)訴訟費用由被告負擔。(三)原告願
      供擔保請准宣告假執行。
  二、陳述：
    (一)緣原告與債務人明成營造工程有限公司（以下簡稱明成營造公司）間假扣押事
      件，經鈞院以九十三年度執全字第九七九號，准予原告聲請對被告發執行命令
      （扣押命令），禁止被告對債務人明成營造公司在新台幣（下同）一百二十一
      萬二千三百元之範圍內為清償，詎被告竟聲明不承認前開債務人之債權存在，
      具狀聲明異議，惟查本件債權確已存在，債務人明成營造公司承攬被告相關工
      程後，縱然進度落後，無法依約完工，係屬另一問題，若有違約不得片面拒付
      工程款，況且本件另有保固金以供擔保，倘若違約、損害應依法救濟，本件債
      權確實存在，被告聲明不實。
    (二)且，被告於九十三年七月九日之民事答辯狀，業經認諾訴外人明成營造工程有
      限公司目前仍有工程款及保留款，只因逾期違約及履行之條件尚未成就，故主
      張扣除暨訴外人明成營造工程有限公司並無請求權等語。惟查，逾期違約及擅
      意扣款，同時條件是否成就？並非可片面認定。本件被告與訴外人明成營造公
      司之工程契約係經雙方合意終止，終止後並於九十三年二月間召集原告及其他
      廠商（含訴外人明成營造公司）商討工程後續善後事宜，訴外人明成營造公司
      未領款項八百餘萬元，由承接廠商概括承受，並以五成之債權額償還廠商，可
      見明成公司確有未領款項，同時並無逾期及違約，合約有限期間之工程款被告
      依法應為給付，故原告依法扣押訴外人明成營造公司即債務人於被告第三人處
      之工程款並無不合。
  三、證據：提出太爺企業股份有限公司變更事項登記卡及保證廠商之資料為證。
乙、被告方面：
  一、聲明：(一)求為駁回原告之訴。(二)訴訟費用由原告負擔。(三)若受不利判決，願供
      擔保請准宣告免為假執行。
  二、陳述：
    (一)被告與原告間並無任何契約關係存在，又原告並非系爭校舍工程契約之當事人
      ，被告自無給付意義，因此原告之請求並無任何根據存在，且未盡舉證之責，
      本件「給付之訴」之請求顯無理由，按被告「第一期校舍新建工程暨「校園整
      地及排水工程」係由訴外人明成營造公司承攬，並非由原告所承攬，因此契約
      當事人為「明成營造工程有限公司」與「被告」。原告既非系爭契約當事人，
      被告本無給付義務，因此原告之請求自無根據，合先敘明。
    (二)退萬步言，縱然原告有權向被告請求付款，惟因訴外人明成營造公司非但已無
      款項可資請領，尚且應賠償被告約千餘萬元，因此原告之請求亦無理由。按經
      被告初步計算（精確數額尚在建築師核算中）；訴外人明成營造公司至今完成
      ８０‧２７％，至今已經請領共十期工程估驗款四千九百五十六萬四千六百九
      十元，僅有保留款５％即二百六十萬八千六百六十八元尚在被告處。惟原告自
      民國九十三年二月十六日（主體工程）及九十三年二月一日（整地排水工程）
      違約停工起至九十三年七月二日終止合約，依據合約第十九條之規定每日逾期
      罰款按總價千分之一計算，主體工程逾期違約罰款為八百九十七萬元（138
      x65000）及整地排水工程九十六萬二千零六十四元（153x6288），共計逾期罰
      款為九百九十三萬二千零六十四元，若再重新招標之損害及瑕疵修繕費用之損
      害計算進去，扣除保留款後，依據工程合約第二十一條第一項之規定，訴外人
      明成營造公司尚須賠償被告千餘萬元，由此可證，原告請求毫無理由。
    (三)至於原告所指保固金，由於工程尚未結算，根本尚未發生，縱然驗收結算後，
      尚須訴外人明成營造公司賠償被告損害後，另行提供訴外人明成營造公司至今
      未曾提供保固金，原告自無請求之權可言。況且依據工程合約第十八條第一項
      規定，須自全部完工驗收合格日之次日起，由訴外人明成營造公司保固五年。
      可見保固金必須再經被告將工程重新招標並完成全部工程並驗收完成次日起算
      五年始能屆期，故本案參照最高法院四十六年台上字第七四五號判例：「履行
      之條件未成就前」，訴外人明成營造公司根本無權提起請求保固金之訴訟，原
      告又有何權利為之？
    (四)綜上所陳，兩造既無契約關係，原告應先負契約關係，原告應先負舉證之責，
      否則被告並無給付義務，退萬步言，縱然原告已盡舉證責任，既然訴外人明成
      營造公司對被告無何請求權存在，原告自亦不得對被告主張任何權利。
  三、證據：聲請調閱本院九十三年度執全字第九七九號假扣押卷宗。
    理    由
一、本件原告起訴主張緣原告前向本院聲請就債務人即訴外人明成營造公司為假扣押
    ，經鈞院以九十三年度執全字第九七九號，准予原告聲請對被告發扣押命令在案
    ，禁止被告對債務人明成營造公司在一百二十一萬二千三百元範圍內清償，詎被
    告竟聲明不承認前開債務人之債權存在因而聲明異議等語，惟查本件債權確已存
    在，債務人明成營造公司承攬被告相關工程即「高雄市小港區坪頂國民小學第一
    期校舍新建工程」，縱然進度落後，無法依約完工，係屬另一問題，而被告與訴
    外人明成營造公司之工程契約係經雙方合意終止，終止後並於九十三年二月間召
    集原告及其他廠商（含訴外人明成營造公司）商討工程後續善後事宜，訴外人明
    成營造公司未領款項八百餘萬元，由承接廠商概括承受，並以五成之債權額償還
    廠商，可見明成公司確有未領款項，同時並無逾期及違約，合約有限期間之工程
    款被告依法應為給付，故原告依法扣押訴外人明成營造公司即債務人於被告第三
    人處之工程款並無不合等語，被告則以：被告與原告間並無任何契約關係存在，
    又原告並非系爭校舍工程契約之當事人，被告自無給付與原告之義務，縱使原告
    有權向被告請求付款，惟經初步估算因訴外人明成營造公司至今完成百分之八十
    點二七之系爭校舍工程，至今已經請領共十期工程估驗款四千九百五十六萬四千
    六百九十元，僅有保留款５％即二百六十萬八千六百六十八元尚在被告處。惟原
    告自九十三年二月十六日（主體工程）及九十三年二月一日（整地排水工程）違
    約停工起至九十三年七月二日終止合約，依據合約第十九條之規定每日逾期罰款
    按總價千分之一計算，共計逾期罰款為九百九十三萬二千零六十四元，若再重新
    招標之損害及瑕疵修繕費用之損害計算進去，扣除保留款後，依據工程合約第二
    十一條第一項之規定，訴外人明成營造公司尚須賠償被告千餘萬元，由此可證，
    原告請求毫無理由。況且，由於工程尚未驗收結算，並無就保固金請求權發生之
    可言等語資為抗辯。
二、按(一)債權人聲請就債務人對於第三人之金錢債權為執行，經執行法院核發扣押命
    令，第三人不承認債務人之債權存在，依強制執行法第一百十九條第一項規定，
    得向執行法院聲明異議；雖執行法院尚未核發收取或支付轉給命令，惟如有民法
    第二百四十二條前段情形，債權人仍可依該條規定，代位行使債務人對於第三人
    之權利，請求第三人向債務人為給付，雖其行使債權所得之利益係歸屬於債務人
    ，不得以之僅供清償其一己之債權，但不得因此即謂該債權人無代位受領之權；
    最高法院九十年台上第九○五號裁判要旨參照。次按(二)債權人代位債務人起訴，
    求為財產上之給付，因債務人之財產為總債權人之共同擔保，故訴求所得應直接
    屬於債務人，即代位起訴之債權人不得以之僅供清償一己之債權，如須滿足自己
    之債權應另經強制執行程序始可，債權人雖亦有代受領第三債務人清償之權限，
    但係指應向債務人給付而由債權人代位受領而言，非指債權人直接請求第三債務
    人對自己清償而言，故債權人代位債務人起訴請求給付者，須聲明被告（第三債
    務人）應向債務人為給付之旨，並就代位受領為適當之表明，始與代位權行使效
    果之法理相符，最高法院六十四年台上字第二九一六號裁判要旨參照。
三、查本件原告主張因債務人即訴外人明成營造公司積欠其貨款，業經本院九十三年
    度訴字第一○二○號民事判決勝訴在案，前業已聲請本院實施假扣押，經本院以
    九十三年度裁全字一七七五號假扣押裁定，並經本院以九十三年度執全字第九七
    九號執行並核發扣押命令送達債務人在案，原告聲請對被告發執行命令（扣押命
    令），禁止債務人明成營造公司在一百二十一萬二千三百元之範圍內向原告收取
    債權或為其他處分，原告亦不得向債務人即明成營造公司為清償，業經本院依職
    權調閱本院九十三年度執全字第九七九號假扣押卷宗及九十三年度訴字第一○二
    ○號民事判決核閱屬實，被告對此亦不爭執，自堪信實在。惟該強制執行事件，
    僅核發扣押命令，並未核發收取或支付轉給命令，揆諸前揭說明，縱使就債務人
    明成營造公司積欠被告工程款，原告亦不得請求第三人（即本件被告）直接對其
    給付。
四、又依前揭二(二)所述，本件債權人即原告雖得依民法二百四十二條代位權之規定，
    代位債務人（即本件被告）起訴請求給付，惟須聲明被告應向債務人即明成營造
    公司為給付之旨，並就代位受領為適當之表明，始與代位權行使效果之法理相符
    ，是以本件原告訴之聲明為「被告應給付原告新臺幣壹佰貳拾壹萬貳仟參佰元及
    自繕本送達翌日起至清償日止，按年息百分之五計算之利息」等語，揆諸前揭說
    明，並無所據，為無理由，應予駁回。因而，原告之訴既無理由，其假執行之聲
    請亦失所附麗，應併予駁回。
五、本件判決之基礎已臻明確，兩造其餘攻擊防禦方法及舉證，核於判決之結果無影
    響，爰不一一論述，附此敘明。
六、結論：原告之訴為無理由，依民事訴訟法第七十八條，判決如主文。
中　　　華　　　民　　　國　　九十三　　年　　　七　　　月　　 三十 　　日
                                臺灣高雄地方法院民事第五庭
~B法　　　官　郭慧珊
正本係照原本作成。
如不服本判決，應於送達後廿日內，向本院提出上訴狀並表明上訴理由，如於本判決
宣示後送達前提起上訴者，應於判決送達後十日內補提上訴理由書（須附繕本）。
中　　　華　　　民　　　國　　九十三　　年　　　七　　　月　　 三十 　　日
~B法院書記官  董明惠
